臺灣高等法院高雄分院民事判決　　　　99年度保險上字第12號
上　訴　人　中國人壽保險股份有限公司高雄分公司
法定代理人　蘇錦姿
訴訟代理人　陳岳瑜律師
複 代 理人　王碩禧律師
被 上 訴人　呂世博
訴訟代理人　朱立人律師
複 代 理人　劉家宏
上列當事人間請求給付保險金事件，上訴人對於民國99年9 月24
日臺灣高雄地方法院99年度保險字第25號第一審判決提起上訴，
本院於100 年4 月20日言詞辯論終結，判決如下：
    主  文
原判決關於命上訴人給付部分，及該部分假執行之宣告，暨訴訟
費用之裁判均廢棄。
上開廢棄部分，被上訴人在第一審之訴及假執行之聲請均駁回。
第一審及第二審訴訟費用由被上訴人負擔。
    事 實 及 理 由
一、被上訴人起訴主張：伊於民國98年4 月16日以訴外人即伊之
    子呂旺修為被保險人，伊為受益人，向訴外人保誠人壽保險
    股份有限公司（下稱保誠人壽）投保「保誠人壽百樂人生變
    額壽險」（保單號碼00000000，下稱系爭壽險契約），保險
    金額新台幣（下同）200 萬元，保險期間自98年4 月16日起
    至166 年4 月16日止。嗣保誠人壽於98年2 月20日為上訴人
    所併購，上訴人概括承受系爭壽險契約之法律關係。呂旺修
    於98年6 月1 日，被發現在高雄市○○區○○路389 號4 樓
    11室，因意外導致性窒息死亡，依系爭壽險契約條款第21條
    、第26條約定，上訴人應給付伊身故保險金200 萬元。經伊
    向上訴人請求給付，上訴人拒絕賠償，爰依保險契約之法律
    關係，請求上訴人給付伊200 萬元本息等情。原審為被上訴
    人勝訴之判決。其答辯聲明：上訴駁回。
二、上訴人則以：呂旺修死亡之原因，乃因其自行以多條塑膠材
    質圍巾及l 只女用浴帽緊密纏繞頭、頸、軀幹、陰部及大腿
    ，並以細棉線纏繞頸部，導致呼吸道無法透氣而窒息死亡，
    難謂其對死亡結果無法防範預見，自非屬意外，應係故意自
    殺。再者，除被上訴人於警詢、偵訊時曾陳述呂旺修有以女
    用衣物纏繞頸部之癖好外，並無其他證據足以證明，呂旺修
    有特殊性癖好之事實，是法務部法醫研究所鑑定結果認為呂
    旺修係性窒息死亡，並不足採。呂旺修既自願從事窒息式性
    活動，而故意自陷於死亡危險之中，且係於相當長時間處於
    高度危險狀態，致其顯難使自身脫離危險狀態而終於導致死
    亡之結果，其行為無異於故意使危險發生，屬於「類似自殺
    」之行為，與故意自殺、犯罪行為相同，均已違反保險契約
    之最大善意原則，依系爭保險契約第29條及保險法第133 條
    之規定，伊自不負給付保險金之責等語，資為抗辯。其上訴
    聲明：（一）原判決關於「上訴人應給付被上訴人新台幣20
    0 萬元及自98年11月19日起至清償日止，按年息5%計算之利
    息」部分廢棄。（二）上開廢棄部分，被上訴人在第一審之
    訴及假執行之聲請均駁回。（三）第一、二審訴訟費用由被
    上訴人負擔。
三、兩造不爭執事項：
（一）被上訴人以呂旺修為被保險人向保誠人壽投保系爭壽險契
      約，保險金額200 萬元，被上訴人為第一順位受益人，保
      險期間自98年4 月16日起至166 年4 月16日止。嗣保誠人
      壽於98年2 月20日為上訴人所併購，上訴人概括承受系爭
      壽險契約之法律關係。
（二）呂旺修於98年6 月1 日，在高雄市○○區○○路389 號4
      樓11室被發現時已死亡。
四、茲兩造所爭執之事項為：（一）上訴人是否應負給付保險金
    之責？亦即呂旺修之死亡原因所致保險事故發生，是否屬於
    系爭壽險契約之除外責任情形？（二）被上訴人請求上訴人
    給付保險金200 萬元，有無理由？本院判斷如下：
（一）上訴人是否應負給付保險金之責？亦即呂旺修之死亡原因
      所致保險事故發生，是否屬於系爭壽險契約之除外責任情
      形？
  １、查呂旺修於98年6 月1 日在高雄市○○區○○路389 號4
      樓11室，被人發現時已死亡。嗣經法務部法醫研究所解剖
      結果發現：頭頸部以1 只花色女用浴帽，7 條塑膠材質
      樣圍巾緊密纏繞（4 條黃色、2 條粉紅色、1 條紅色），
      其中有內層圍巾有1 條剪出兩眼及鼻子3 處孔洞。以此方
      式緊密纏繞，研判鼻子及嘴巴無法透氣，頸部有可能輕度
      壓迫，頭頸部充血。驅幹部以15條塑膠材質樣圍巾緊密
      纏繞（7 條白色、5 條黃色、2 條粉紅色、2 條紅色）。
      陰部及大腿以5 條塑膠材質樣圍巾緊密纏繞（2 條白色
      、2 條黃色、1 條粉紅色），其中1 條粉紅色及1 條白色
      圍巾剪出或燒出3 處孔洞。陰部被緊密纏繞，陰部無外露
      。以細棉線纏繞頸部，且與右手連結（以右手輕拉可控
      制頸部細棉線鬆緊度）等情，並研判呂旺修之死亡原因：
      甲、窒息（性窒息，Sexual Asphyxia ）。乙、以多條（
      按共計27條）塑膠材質樣圍巾及女用浴帽緊密纏繞頭、頸
      、軀幹、陰部及大腿，並以細棉線纏繞頸部，導致呼吸道
      無法透氣。丙、有以女用衣物纏繞頭頸部癖好。以上有臺
      灣高雄地方法院檢察相驗屍體證明書、法務部法醫研究所
      函所附該所（98）醫剖字第0981101559號解剖報告書及（
      98）醫鑑字第0981101882號鑑定報告書等附卷可稽（見臺
      灣高雄地方法院檢察署98年度相字第974 號卷第47～56頁
      ）。
  ２、按保險法第29條規定：「保險人對於由不可預料或不可抗
      力之事故所致之損害，負賠償責任。保險人對於由要保人
      或被保險人之過失所致之損害，負賠償責任。但出於要保
      人或被保險人之故意者，不在此限」。足證保險事故之發
      生，苟出於不可預料或不可抗力所致者，縱係來自於要保
      人或被保險人之過失行為所造成，保險人亦不免其賠償責
      任。至保險事故之發生，若係出於要保人或被保險人之故
      意行為所致者，雖仍符合不可預料或不可抗力性質。惟保
      險契約者，一般通稱為最大善意契約，首重善意，以避免
      道德危險之發生，故要保人或被保險人之故意行為，導致
      保險事故發生者，顯然違背上述保險契約性質，保險人無
      論基於保險法規定或保險契約免責條款之約定，均得不負
      賠償責任。又保險法第133 條亦規定：「被保險人故意自
      殺，或因犯罪行為，所致傷害、殘廢或死亡，保險人不負
      給付保險金額之責任」，均係將要保人或被保險人之故意
      行為列為保險人免責條款。次按，保險所擔當者為危險，
      此危險在客觀上係「不可預料或不可抗力之事故」，在主
      觀上為「對災害所懷之恐懼，及因災害而受之損失」，故
      危險之發生不僅須不確定，非故意，且危險及其發生須為
      適法。蓋保險契約，乃最大之善意契約，首重善意，以避
      免道德危險之發生，「凡契約之訂立及保險事故之發生，
      有違背善意之原則者」，保險人即得據以拒卻責任或解除
      契約（參照最高法院86年度台上字第2141號裁判要旨）。
      再按，保險事故以具有偶發性為要件，保險人所承擔之危
      險以非因故意而偶發之危險為限。是以危險直接因被保險
      人之故意行為所致者，保險人不負賠償責任（參照最高法
      院90年度台上字第1257號、91年度台上字第341 號裁判要
      旨）。上訴人抗辯稱：雖呂旺修於為窒息式自慰之初並非
      以死亡結果之發生為目的，然以目前網路資訊之發達，應
      不難得知如進行窒息性自慰會因呼吸困難而導致腦內缺氧
      ，因而產生眩暈或半暈厥，甚至有死亡之風險，呂旺修對
      於窒息式自慰之高度危險性非無預見，且發生死亡結果亦
      不違反呂旺修之意思，故呂旺修所為之窒息式自慰應屬「
      故意自殺」或「類似自殺」之行為，與犯罪行為相同，顯
      已違反保險契約之最大善意原則，依系爭保險契約第29條
      及保險法第133 條之規定，伊自不負給付保險金之責等語
      。被上訴人則否認呂旺修之死亡係故意自殺，並主張呂旺
      修之精神狀況正常，惟自國中開始，就喜歡穿女裝，也會
      用女用衣物（絲巾）包在頭上，也曾這樣自慰過，等快感
      過後就會自行拆下，也從未發生過危險等語。然查，被保
      險人呂旺修於上開時地，因自行以多條（共計27條）塑膠
      材質樣圍巾及女用浴帽緊密纏繞頭、頸、軀幹、陰部及大
      腿，並以細棉線纏繞頸部，導致呼吸道無法透氣，導致窒
      息（性窒息，Sexual Asphyxia ）死亡，有前開鑑定報告
      書可稽。足見呂旺修此特殊自慰式性行為，係造成呂旺修
      窒息之原因，而其直接導致窒息的原因則係呂旺修自行以
      圍巾、女用浴帽、細棉線等物纏繞頭、頸部之行為。是呂
      旺修此項故意行為，即為其死亡之直接原因。而所謂直接
      原因，應依一般社會通念認定之，倘結果之發生，其惹起
      此一結果之原因固有多項，惟多項原因間環環相扣者，則
      該多項之原因，均應視為結果之直接原因。此猶如一般被
      保險人如採行投河、上吊或燒碳自盡，均可能造成窒息，
      並由於窒息而引起一般醫學上之症狀（如前述之呼吸道無
      法透氣亦即呼吸性休克等情形），導致死亡之結果。此時
      ，究不能遽指唯有窒息才是死亡之直接原因，至於被保險
      人之投河、上吊或燒碳行為，均非死亡之直接原因，故上
      舉投河、上吊或燒碳等行為，均非被保險人故意結束自己
      生命之自殺行為。是被上訴人主張其子呂旺修所為上述以
      圍巾、女用浴帽、細棉線等物纏繞頭、頸部之行為，並非
      故意自殺云云，係將呂旺修以圍巾、女用浴帽、細棉線等
      物纏繞頭、頸部之行為，與因此所引起之窒息間，相互切
      割，遽指該行為非呂旺修死亡之直接原因，殊非實在，自
      難採信。依上所述，呂旺修以圍巾、女用浴帽、細棉線等
      物纏繞頭、頸部之行為既為引起其死亡結果之直接原因，
      則上訴人主張其依系爭壽險契約及保險法除外責任條款之
      規定，不負賠償保險金責任云云，即屬有據。
  ３、又，保險契約乃最大之善意契約，首重善意，以避免道德
      危險之發生，凡契約之訂立及保險事故之發生，有違背善
      意之原則者，保險人即得據以拒卻責任或解除契約等情，
      已如前述。按以圍巾、女用浴帽、細棉線等物纏繞頭、頸
      部之行為，可能導致窒息死亡之結果，乃稍具知識經驗之
      人周知之事實，查，被保險人呂旺修於死亡時，係一成年
      人，且有一定的社會知識經驗。衡情，難謂其對自慰行為
      ，可能導致窒息死亡之結果，無法防範預見（參照最高法
      院86年度台上字第1243號裁判意旨），竟為追求一時之行
      快感而仍執意為之，可見其對於死亡危險之招來與發生，
      未負起被保險人避免道德危險發生之責任，確有違背上述
      保險契約之善意原則。依上說明，上訴人自不負給付保險
      金責任。從而，上訴人抗辯呂旺修之行為，與故意自殺、
      犯罪行為相同，主張其不負給付保險金之責任，拒絕被上
      訴人請求保險金之理賠，洵屬有據。
（二）被上訴人請求上訴人給付保險金200 萬元，有無理由？
      查本件被保險人呂旺修之死亡即保險事故之發生，既因呂
      旺修故意及違背善意原則行為所導致，則上訴人主張依系
      爭壽險契約及保險法除外責任之規定，拒絕給付保險金，
      依法有據。從而，被上訴人依系爭保險契約請求上訴人給
      付系爭保險理賠金，即屬無據，不能准許。
五、綜據上述，被上訴人依系爭保險契約之法律關係，請求上訴
    人給付保險金200 萬元及自98年11月19日起至清償日止，按
    年息5%計算之利息，為無理由，不應准許，其就該部分所為
    假執行之聲請亦失所附麗，應併予駁回。原審就此部分判命
    上訴人給付，並為假執行之宣告，尚有未洽。上訴意旨指摘
    原判決此部分不當，求予廢棄改判，為有理由。爰由本院將
    原判決此部分予以廢棄改判，如主文第二項所示。
六、至兩造其餘攻擊防禦之方法，核與本判決之基礎不生影響，
    自不一一論述，附此敘明。
七、據上論結，本件上訴為有理由，依民事訴訟法第450 條、第
    78條，判決如主文。
中    華    民    國   100    年    4     月    29    日
                            民事第四庭
                                審判長法官  蔡文貴
                                法      官  謝靜雯
                                法      官  林健彥
以上正本證明與原本無異。
如對本判決上訴，須於判決送達後20日內向本院提出上訴狀，其
未表明上訴理由者，應於上訴後20日內向本院提出上訴理由書（
均須按他造當事人之人數附繕本）。上訴時應提出委任律師或具
有律師資格之人之委任狀，並依附註條文規定辦理。如委任律師
提起上訴者，應一併繳納上訴審裁判費。
中    華    民    國   100    年    4     月    29    日
                                書  記  官  黃富美
附註：
民事訴訟法第466 條之1 ：
對於第二審判決上訴，上訴人應委任律師為訴訟代理人，但上訴
人或其法定代理人具有律師資格者，不在此限。
上訴人之配偶、三親等內之血親、二親等內之姻親，或上訴人為
法人、中央或地方機關時，其所屬專任人員具有律師資格並經法
院認適當者，亦得為第三審訴訟代理人。
第1 項但書及第2 項情形，應於提起上訴或委任時釋明之。